【裁判字號】    94,重訴,1177
【裁判日期】    951011
【裁判案由】    所有權移轉登記
【裁判全文】
臺灣臺北地方法院民事判決            94年度重訴字第1177號
原      告  丁○○○
訴訟代理人  余鐘柳律師
            胡致中律師
上  一  人
複代理人    許俊仁律師
            周俊智律師
被      告  庚○○
            己○○
            戊○○
            丙○○
            乙○○
            甲○○
            辛○○
共      同
訴訟代理人  邱俊哲律師
上列當事人間請求所有權移轉登記事件，本院於民國95年9月20日言
詞辯論終結，判決如下：
    主  文
原告之訴及其假執行之聲請均駁回。
訴訟費用由原告負擔。
    事實及理由
甲、程序方面：
    按訴狀送達後，原告不得將原訴變更或追加他訴，但有下列
    各款情形之一者，不在此限：二、請求之基礎事實同一者；
    ‧‧‧五、該訴訟標的對於數人必須合一確定時，追加其原
    非當事人之人為當事人者；‧‧‧七、不甚礙被告之防禦及
    訴訟之終結者，民事訴訟法第255條第1項第2款、第5款及第
    7款分別定有明文。查，本件原告起訴時，係依據買賣、債
    權讓與及繼承之法律關係，請求被告庚○○、己○○、戊○○、丙○○、乙○○應將如附表所列9筆土地之持分，辦理
    所有權移轉登記予原告（本院卷第3、63頁參照），嗣訴訟
    進行中，於95年6月1日具狀追加甲○○、辛○○為被告，並
    追加不當得利返還請求權為其備位請求，復以備位聲明求為
    ：「一、被告庚○○、己○○、戊○○、丙○○、乙○○、
    甲○○、辛○○應連帶給付原告新臺幣（下同）1,639萬9,5
    80元，及自民國89年10月1日起至清償日止，按年利率5%計
    算之利息。二、陳明願供擔保，請准宣告假執行。」（本院
    卷第105至107頁參照）。爰基於訴訟經濟節省司法資源與擴
    大訴訟制度解決紛爭考量，且主要爭點共通訴訟資料可援用
    ，上開原告所為訴之追加，均核與前開規定相符，故應予准
    許。
乙、實體方面：
壹、原告起訴主張：
一、先位之訴部分：被告庚○○、己○○、戊○○、丙○○、乙○○、甲○○、辛○○等7人之母林廖洪柚於78年2月20日將
    伊所有坐落台北縣新店市○○段湖閃坑小段106、107、108
    、109、110、114、115、116-2、118、118-5、118-6、192
    、198、201、202、203、208地號等17筆土地，全部面積共
    8.115416公頃，出售予原告丁○○○、訴外人林張麥花、蔡
    玉珠等3人，雙方約定買賣總價為5,129萬7,600元，且訂有
    不動產買賣契約書為憑（下稱系爭買賣契約），並由原告付
    清全部價金。嗣林張麥花於84年9月21日死亡，伊之繼承人
    林玉霜等5人與蔡玉珠均出具放棄土地承買權利書予原告，
    表示放棄系爭買賣契約之權利。又上開17筆土地中，僅107
    、114、118-5、118-6、192、198、203及208地號等8筆土地
    已完成所有權移轉登記，其餘9筆土地，面積計2萬4,960平
    方公尺，因當時原告不具自耕農身分，致無法辦理移轉登記
    。其後，林廖紅柚與其夫林水枝相繼死亡，被告等人遂於80
    年10月3日辦妥系爭9筆土地之繼承登記，除被告戊○○之持
    分為1/4外，其餘被告之持分均為1/8。林廖紅柚在生前出賣
    系爭9筆土地予原告，依約即負有將系爭9筆土地所有權移轉
    登記予原告之義務，而林廖紅柚死亡後，此移轉系爭9筆土
    地所有權之義務，依民法第1148條規定，為被告等人所繼承
    。另89年1月26日已廢止土地法第30條所定「私有農地移轉
    ，須能自耕」之限制，此後，雖不具自耕農身分，亦得承買
    農地，原告遂多次洽請被告等人辦理系爭9筆土地之所有權
    移轉登記，然遭被告等人所拒。爰依買賣、債權讓與及繼承
    之法律關係起訴請求，並聲明：被告庚○○、己○○、戊○○、丙○○、乙○○、甲○○等6人應就系爭9筆土地之持分
    ，辦理所有權移轉登記於原告。
二、備位之訴部分：原告就系爭9筆土地之所有權移轉登記請求
    權，如已罹於15年之時效，被告庚○○、己○○、戊○○、
    丙○○、乙○○、甲○○、辛○○等7人分別取得系爭9筆土
    地之持分，即受有持分之利益，均屬不當得利。是自上開17
    筆土地全部買賣價金中，扣除前述已完成所有權移轉登記之
    其他8筆土地所占全部價金比例，即3,500萬9,020元後，餘
    1,638萬9,580元，依民法第1153條規定，應由上開被告7人
    負連帶返還之責。爰依民法第179條、第1148條等規定起訴
    請求，並聲明：(一)上開被告7人應連帶給付原告1,638萬9,58
    0元，及自89年10月1日起至清償日止，按年利率5%計算之利
    息；(二)陳明願供擔保，請准宣告假執行。
貳、被告抗辯：
一、原告請求移轉登記之坐落台北縣新店市○○段湖閃坑小段第
    106等9筆地號系爭土地，均係被告於80年間繼承而來，並非
    無權取得。被告並不知情被繼承人林廖紅柚於78年2月間曾
    與原告及訴外人林張麥花、蔡玉珠簽訂之不動產買賣契約，
    亦不知情何以原告於78年簽訂系爭買賣契約後，至94年6月
    聲請調解之日止，何以未曾主張權利及請求移轉登記。本件
    依據原告所提附卷之不動產買賣契約，出賣人簽名確似被告
    之被繼承人林廖紅柚所親簽，至於出賣人有無全數取得買賣
    價金，則非被告所知悉，被告否認價金已全數取得。
二、本件依據系爭買賣契約所載，買方共有原告丁○○○及訴外
    人林張麥花、蔡玉珠等3人，何以林張麥花死亡後其繼承人
    及蔡玉珠拋棄請求原告即得據為全數請求？何況其餘買受人
    係將「買地之權利讓與原告，並拋棄承買人之權利」並非將
    買賣契約之請求權讓與原告，原告逕自請求移轉登記顯無依
    據。
三. 以不能之給付為契約標的者，其契約無效。  又「土地法第
    30條規定，私有農地所有權之移轉，其承受人以承受後能自
    耕者為限，而此項承受人自耕能力之有無，縱未經當事人主
    張或抗辯，法院亦應先為調查認定，以為判斷之依據，倘承
    買人並無自耕能力而竟承買私有農地，即係以不能之給付為
    契約標的，  依民法第246條第1項前段之規定，其契約為無
    效。」（最高法院64年台上字第1352號判例）。經查，原告
    自認「不具自耕農身份」致無法就系爭土地辦理過戶移轉登
    記。依民法第246條第1項前段之規定，系爭買賣於簽訂契約
    當時即為絕對無效，亦不因89年土地法第30條之廢止而變為
    有效。原告執無效之買賣契約請求移轉登記，顯無理由。
四、請求權因15年間不行使而消滅，民法第125條前段。又「司
    法院大法官會議釋字第107號解釋係就物上回復請求權而言
    ，與登記請求權無涉。共有人成立不動產協議分割契約後，
    其分得部分所有權移轉請求權，乃係請求履行協議分割契約
    之權利，自有民法第125條消滅時效規定之適用。」（最高
    法院67年台上字第2647號判例）。原告據以主張者乃依買賣
    契約請求履行移轉登記之權利，自有民法第125條消滅時效
    規定之適用。縱其備位聲明依據不當得利為請求，其請求權
    亦罹於時效。系爭不動產買賣契約簽訂於78年2月間，原告
    遲至94年6月始聲請調解，顯已逾15年消滅時效，被告自得
    據為抗辯。何況系爭106、116-2、201、202地號土地，地目
    為林地與107、114、203、208等地號土地地目並無不同，何
    以後者皆已辦理過戶登記完畢，本案系爭土地原告竟怠於請
    求，復諉為與土地法第30條之廢止有關，亦足證原告所述並
    非實在，怠於主張權利致時效消滅。
五、爰此聲明：(一)駁回原告之訴及假執行之聲請；(二)如受不利之
    判決，願供擔保請免為假執行。
、兩造不爭執之事項：
一、系爭買賣契約書之真正（本院卷第79頁反面）。
二、原告已付清系爭買賣契約所定全部買賣價金（本院卷第79頁
    反面、第100頁）。
三、被告庚○○、己○○、戊○○、丙○○、乙○○、甲○○、
    辛○○等7人均為林廖洪柚之繼承人（本院卷第79頁反面）
    。
四、放棄土地承買權利書及授權書之形式真正（本院卷第129頁
    ）。
肆、得心證之理由：
一、本件原告主張被告等7人之母林廖洪柚於78年2月20日將伊所
    有之系爭17筆土地，出售予原告丁○○○、訴外人林張麥花
    、蔡玉珠等3人，其中8筆土地已移轉予原告，其餘系爭9筆
    土地），因當時原告不具自耕農身分，致無法辦理移轉登記
    。並由原告付清全部價金，林張麥花於84年9月21日死亡，
    伊之繼承人林玉霜等5人與蔡玉珠均出具放棄土地承買權利
    書予原告，表示放棄系爭買賣契約之權利，爰依買賣、債權
    讓與及繼承之法律關係起訴請求就系爭9筆土地之持分，辦
    理所有權移轉登記於原告，被告則以前揭情詞置辯，是以本
    件首要爭點應為(一)系爭不動產買賣契約是否有效？(二)原告請
    求權是否已罹於時效？(三)被告是否受有系爭土地持分之不當
    得利？茲分述如下：
(一)、查「以私有農地出賣與無自耕能力之人者，其買賣固因客觀
    上之給付不能而無效，惟如同時約定可登記與買受人所指定
    有自耕能力之人者，則此約定，亦為法律所不禁，即難謂係
    以不能之給付為標的，而認其契約自始無效。兩造所訂買賣
    契約既經約定得由買受人自由指定人員登記，當可指定任何
    人（包括任何其他有自耕能力之人）為承受本件買賣土地之
    所有權人，致其契約之履行，係屬可能，應認買賣契約全部
    有效。並無客觀上自始給付不能情形，當無民法第246條第
    1項上段及土地法第30條第1、2項之適用。」（參照最高法
    院71年度台上字第1825號、70年度台上字第1688號判決）。
    本件不動產買賣契約書第六條特約事項約定：「辦理產權移
    轉登記時，有關權利人名義，得由甲方（即原告方）自定，
    乙方絕不異議。惟是項手續甲方至遲應於取得乙方交付之證
    件日起七日內提出辦理」，準此，本件不動產買賣契約，縱
    使原告等人並無自耕能力，原告既得自行指定任何人（包括
    任何其他有自耕能力之人）為承受本件買賣土地之所有權人
    ，本件契約之履行，顯屬可能，應認買賣契約全部有效。並
    無客觀上自始給付不能情形，當無民法第246條第1項上段及
    土地法第30條第1、2項之適用。是被告抗辯本件不動產買賣
    契約以不能之給付為標的應屬無效云云，並無可取。
(二)、按「請求權，因十五年間不行使而消滅。但法律所定期間較
    短者，依其規定。」、「消滅時效，自請求權可行使時起算
    」，民法第125條、第128條前段分別定有明文。本件不動產
    買賣契約係於78年2月20日簽訂，為二造所不爭執，且原告
    既得自行指定任何人（包括任何其他有自耕能力之人）為承
    受本件買賣土地之所有權人，則原告就系爭不動產之移轉登
    記請求權，自78年2月20日時起即處於隨時得行使之狀態，
    尚無不得行使之情形，惟原告遲至94年6月始聲請調解，94
    年9月15日提起本件訴訟，依上開規定，其請求權已罹於15
    年之時效。原告主張應自89年1月26日廢止土地法第30條所
    定「私有農地移轉，須能自耕」之限制開始起算時效，與上
    開規定有違，不足為採，是被告抗辯本件原告之不動產所有
    權移轉登記請求權業已罹於時效等語，自屬有據。
(三)、原告主張被告等人分別取得系爭9筆土地之持分，即受有持
    分之利益，均屬不當得利云云，惟被告等人取得系爭9筆土
    地之持分，係因繼承關係，並非無法律上之原因，況原告主
    張之不當得利請求權，因被告係於78年2月27日因繼承取得
    系爭土地，原告遲至94年6月始聲請調解，依上揭規定，其
    請求權亦已罹於時效。是被告抗辯原告主張之不當得利請求
    權亦已罹於時效，應屬可採。
二、綜上所述，本件原告之先、備位請求，均已罹於時效，不應
    准許，均應予駁回。又原告之訴既經駁回，其假執行之聲請
    ，即失所附麗，應併駁回之。
伍、本件事證已臻明確，兩造其餘攻擊、防禦方法及所為之立證
    ，均核與判決之結果不生影響，爰不一一論述，併此敘明。
陸、據上論結，本件原告之訴為無理由，依民事訴訟法第78條，
    判決如主文。
中    華    民    國    95    年    10    月    11    日
                  民事第六庭    法  官  楊晉佳
以上正本係照原本作成。
如對本判決上訴，須於判決送達後20日內向本院提出上訴狀。
中    華    民    國    95    年    10    月    11    日
                                書記官  朱俶伶


司法院資訊處製作；財團法人民間司法改革基金會備份。
